【裁判字號】    94,基簡,687
【裁判日期】    950731
【裁判案由】    返還土地等
【裁判全文】
臺灣基隆地方法院民事判決             94年度基簡字第687號
原      告  戊○○
訴訟代理人  林宇文律師
複代理人    張漢榮律師
            侯傑中律師
被      告  己○○○
訴訟代理人  黃丁風律師
            黃雅羚律師
            黃敬唐律師
被      告  壬○○
            乙○○
            甲○○
            丙○○
            癸○○
            丁○○
                        樓
            辛○○
            林枝城
            上提花園廣場公寓大廈管理委員會
上  一  人
法定代理人  庚○○
當事人間返還土地等事件，本院判決如下：
    主  文
原告之訴駁回。
訴訟費用由原告負擔。
    事實及理由
一、原告起訴主張：坐落基隆市○○區○○段87、88地號土地（
    下稱系爭土地）為原告與他人所共有，訴外人億旺建設股份
    有限公司（下稱億旺公司）於基隆市安樂區○○○段外寮小
    段582之10、582之11、582之29、582之30、582之31、582之
    39、582之42、582之43、582之53及652之1等地號興建「上
    提花園廣場大廈」，惟億旺公司興建大樓過程中，逾越界線
    無權占用原告與他人共有之87、88地號土地，原告曾於民國
    90年10月9日對起造人即億旺公司法定代理人提起竊占之告
    訴，雖經基隆地方法院檢察署90年度偵字第4374號以「縱然
    該土地嗣因全區土地重測，導致被告所興建建物之排水溝或
    有占用告訴人土地之情形，亦難認其主觀上存有意圖為自己
    或第三人不法利益之意圖」而為不起訴處分，但越界建築之
    事實，卻無庸置疑。本件起訴前，億旺公司已將占用原告共
    有土地之建物移交被告己○○○、壬○○、乙○○、甲○○
    、丙○○、癸○○、丁○○、辛○○、林枝城（以下稱被告
    己○○○等9人），從而被告己○○○等9人已自億旺公司取
    得系爭土地上建物占有使用，對於越界之部分自有拆除之權
    限，又系爭土地占用之建物，部分為「上提花園廣場大廈」
    社區之排水溝，被告上提花園廣場大廈管理委員會對之亦有
    管理、維護、拆除之權限，而前揭被告無法律上權源，占有
    系爭土地，已構成無權占有，原告自得請求上開被告將占用
    系爭土地之建物拆除，並將土地回復原狀返還原告及原告之
    共有人廖麗花、李娓娓、江劉美葉、陳春賢，惟嗣後變更其
    聲請為請求：（一）被告己○○○等9人應給付原告新臺幣
    （下同）69,884元向原告購買坐落於基隆市○○區○○段88
    地號如附圖(1)所示編號Ａ、B部分之土地應有部分千分之306
    ，（二）被告上提花園廣場大廈管理委員會應給付原告
    393,088元向原告購買坐落於基隆市○○區○○段87、88地
    號如附圖(1)所示編號Ｃ、Ｄ部分之土地應有部分千分之306
    等語。
二、按原告之訴，依其所訴之事實，在法律上顯無理由者，法院
    得不經言詞辯論，逕以判決駁回之，民事訴訟法第249 條第
    2 項定有明文。又同項規定之「法律上顯無理由」，包括關
    於當事人適格要件之欠缺在內（參閱最高法院29年度抗字第
    347 號判例）；且當事人之適格為權利保護要件之一，得依
    職權調查之，不待當事人主張不適格時始應調查，原告或被
    告就為訴訟標的之法律關係如無訴訟實施權，當事人即非適
    格，原告欠缺權利保護要件，法院自應認其訴為無理由，並
    得逕行以判決駁回之（參見最高法院32年度上字第160號判
    例、80年度台上字第2378號判決、79年度台抗字第415號裁
    定、58年度台上字第3435號判決）。再按繼承人有數人時，
    在分割遺產前，各繼承人對遺產全部為公同共有，民法第
    1151條定有明文。經查本件原告起訴，係主張占有坐落於基
    隆市○○區○○段88地號如附圖(1)所示編號Ａ、B部分之土
    地上之建物為被告己○○○等9人所有，占有坐落於基隆市
    安樂區○○段87、88地號如附圖(1)所示編號Ｃ、Ｄ部分之水
    溝，被告上提花園廣場大廈管理委員會對之有管理、修繕、
    拆除之權限，惟查經本院於95年6月30日履勘現場，並囑託
    基隆市安樂區地政事務所測量系爭土地遭占用之情形，顯示
    原告遭占用之土地計有：（一）87地號如附圖(2)Ｄ部分面積
    0.49平方公尺，使用現況為「水溝」；（二）88地號如附圖
    (2)Ａ、Ｂ、Ｃ部分面積共計23.23平方公尺，使用現況各為
    12層Ｒ. Ｃ建物柱子、12層Ｒ. Ｃ建物地下層外牆、水溝，
    有勘驗測量筆錄、照片6張、土地複丈成果圖附卷可稽，惟
    按數人區分一建築物，而各有其一部者，該建築物及其附屬
    之共同部分，推定為各所有人之共有，民法第799條定有明
    文，是所謂區分所有建築物之成立要件應為一建築物其存有
    共同部分，性質上不許分割而獨立，而存有分別部分，數人
    各有其單獨所有權。第按民法第799條所謂共同部分，係指
    大門、屋頂、地基、走廊、階梯、牆壁等，性質上不許分割
    而獨立為區分所有客體之部分而言。經查附圖(2)Ａ部分之12
    層Ｒ. Ｃ建物柱子係屬上提花園廣場大廈Ｄ棟大樓之樑柱，
    而Ｄ棟大樓之住戶非僅150之1號之住戶即被告己○○○等9
    人所有，尚有150號、及150之2號之住戶，被告僅請求被告
    己○○○等9人自屬當事人不適格。復按公寓大廈管委會有
    當事人能力，固為公寓大廈管理條例第38條第1項所明定，
    然參諸同條例第29條第1項、第3條第9款：「公寓大廈應成
    立管理委員會或推選管理負責人。」、「管理委員會係指住
    戶（即公寓大廈之區分所有權人、承租人或其他經區分所有
    權人同意，而為專有部分之使用者）為執行區分所有權人會
    議決議事項暨公寓大廈管理維護工作，互選管理委員若干人
    設立之組織。」規定意旨可知，公寓大廈管理委員會之成立
    ，旨在執行「區分所有權人會議決議事項」及「公寓大廈管
    理維護事務」，次參酌同條例第38條第2項規定：「管理委
    員會為原告或被告時，應將訴訟事件要旨速告知區分所有權
    人。」，是依現行公寓大廈管理條例規定，管理委員會雖具
    有訴訟當事人之能力，但因管理委員會僅為公寓大廈區分所
    有權人團體之代表機關，僅具非法人團體之性質，不具自然
    人與法人在實體法上之權利能力，是原告請求被告上提花園
    廣場大廈管理委員會應向原告價購占用系爭土地上水溝面積
    之土地，應認為此部分之請求亦顯無理由，並不經言詞辯論
    ，逕行以判決駁回之。
三、據上論結，本件原告之訴為無理由，依民事訴訟法第249 條
    第2項、第78條，判決如主文。
中    華    民    國    95    年    7     月    31    日
                  基隆簡易庭法  官  林李達
以上正本係照原本作成。
對於本件判決如有不服，應於收受送達後20日內向本院提出上訴
書狀，上訴於本院合議庭，並按他造當事人之人數附具繕本。
中    華    民    國    95    年    8     月    2     日
                            書記官  黃錫煒


司法院資訊處製作；財團法人民間司法改革基金會備份。
